【裁判字號】    99,台上,6546
【裁判日期】    991021
【裁判案由】    誣告
【裁判全文】
最高法院刑事判決            九十九年度台上字第六五四六號
上  訴  人
即 自訴 人  甲○○
            乙○○
            丙○○
            丁○○
            戊○○
共      同
自訴代理人  蕭敦仁律師
被      告  己○○
上列上訴人等因自訴被告誣告案件，不服台灣高等法院台南分院
中華民國九十八年二月二十四日第二審判決（九十七年度上訴字
第一三一八號，自訴案號：台灣嘉義地方法院九十六年度自字第
一一號），提起上訴，本院判決如下：
    主  文
上訴駁回。
    理  由
按刑事訴訟法第三百七十七條規定，上訴於第三審法院，非以判
決違背法令為理由，不得為之。是提起第三審上訴，應以原判決
違背法令為理由，係屬法定要件。如果上訴理由書狀並未依據卷
內訴訟資料，具體指摘原判決不適用何種法則或如何適用不當，
或所指摘原判決違法情事，顯與法律規定得為第三審上訴理由之
違法情形不相適合時，均應認其上訴為違背法律上之程式，予以
駁回。本件原判決以自訴意旨略以：被告己○○明知上訴人即自
訴人甲○○於民國九十一年七月二十四日下午六時許，並未進入
嘉義市○○路一八一號富祥洗車場員工休息室內，而上訴人即自
訴人乙○○、丙○○、丁○○、戊○○（下稱乙○○等人）並無
與甲○○及不詳姓名男子三人於上揭時間，趁被告與司機曾浩鋒
至富祥洗車場，將被告強押進入休息室中，且乙○○亦未取出手
槍抵住被告，丙○○、丁○○、甲○○等人亦未持開山刀作勢恐
嚇被告，亦未命被告交出皮包內現金新台幣（下同）二萬六千元
、提款卡、存摺、印章等物，或強迫簽發面額二百萬元本票及告
知密碼等情，被告竟意圖使上訴人等受刑事處分，於九十一年七
月二十四日向嘉義市警察局第一分局北興派出所警員誣告上訴人
等涉犯強盜罪嫌，繼於同年七月二十六日、七月三十一日警詢中
再為相同之誣指，復於同年十月十七日在台灣嘉義地方法院檢察
署檢察官訊問時誣告甲○○進入上址，恐嚇被告，又於同年十月
二十六日警詢時誣指甲○○持丙○○交付之開山刀一把，將電動
鐵門關上，在場把風等不實指控。上開案件經台灣嘉義地方法院
一審判處甲○○無罪，嗣經上訴，由台灣高等法院台南分院判處
上訴駁回，即甲○○無罪確定，而乙○○、丁○○、戊○○、丙
○○則亦非犯強盜罪，然仍遭冤判恐嚇取財罪確定，因認被告所
為係犯刑法第一百六十九條第一項誣告罪嫌云云。經審理結果，
認不能證明被告犯罪，因而維持第一審諭知被告無罪之判決，駁
回上訴人等在第二審之上訴，已依據卷內資料詳予說明其證據取
捨及判斷之理由。從形式上觀察，原判決並無足以影響判決結果
之違法情形存在。上訴人等上訴意旨略稱：(一)證人曾浩鋒於警詢
及九十一年八月十五日第一次偵訊中均證稱：進入富祥洗車場辦
公室看見乙○○徒手毆打被告，未看見任何人持刀或槍云云。雖
曾浩鋒於第二次偵訊中證稱：當日看到乙○○拿槍，除戊○○外
，丙○○、丁○○、甲○○及其他人輪流拿開山刀，乙○○將槍
抵住被告胸部，命被告坐下，……於警詢及第一次偵訊前，因乙
○○、丁○○、丙○○一直打電話請我證述時避開強盜部分，怕
遭報復而不敢照實陳述云云；及於第一審證稱：案發時確實有看
到槍、開山刀，是開庭前乙○○告知替他們說情，後檢察官再度
傳喚時告知偽證罪責，始陳述實情云云。然曾浩鋒於第一審證稱
：得知遭上訴人等告發偽證時，即直接打電話罵丙○○云云，顯
見曾浩鋒並無懼怕上訴人等報復之事。且曾浩鋒經上訴人等告發
偽證後，曾主動與丙○○聯繫表示，係因被告授意而偽證，盼上
訴人等原諒不予追究。足見曾浩鋒於第二次偵訊中證稱上訴人等
係持刀、槍毆打被告，先前因害怕遭上訴人等報復，不敢據實陳
述云云，係因擔任被告司機，礙於生計壓力，始為虛構之詞。原
判決認曾浩鋒於第二次偵訊中指證上訴人等持有刀、槍等情，並
非受被告指使，顯有違背證據法則。(二)上訴人等始終否認有持刀
、槍強取被告之財物，甲○○於上訴人等被訴強盜案件（即台灣
高等法院台南分院九十六年度重上更(一)字第二四三號，下稱上訴
人等被訴強盜案件）亦辯稱：當天沒有進入辦公室，更沒有把風
云云；證人曾浩鋒於該案第一審復證稱：案發當日辦公室裡有乙
○○等人，還有另外三人，甲○○應該沒有在場云云；且乙○○
等人亦均未提及甲○○有參與犯案，甲○○並經該案判決無罪確
定。足見被告指稱遭上訴人等手持刀、槍強盜取財，顯屬不實。
原判決認被告所指，尚非全然無據，不能證明被告有誣告故意，
亦有違背法令云云。按取捨證據及證據證明力之判斷，乃事實審
法院職權之行使，其對證據取捨及證明力之判斷，苟係基於吾人
日常生活之經驗，未違背客觀上應認為確實之定則，並已敘述其
何以為此一判斷之理由者，即不能任意指為違法。又刑法上誣告
罪之成立，以犯人明知所訴虛偽為構成要件，即以意圖使他人受
刑事或懲戒處分，而為虛偽之告訴、告發、報告者為要件。所謂
虛偽係指明知無此事實故意捏造而言，倘所申告之事實，並非完
全出於憑空捏造或尚非全然無因，只以所訴事實，不能積極證明
為虛偽，或因證據不充分，致被誣人不受追訴處罰者，仍不得謂
成立誣告罪。原判決說明：(一)被告係經營「上林當鋪」，乙○○
則在嘉義市○○路五六五號、同市○○路一八一號經營「富盛當
鋪」、「富祥洗車場」。嗣因謝秀琴向乙○○借款六十萬元無力
償還，乙○○得知謝秀琴之夫陳玉振另向被告借款約二百萬元，
因認被告刻意搶其客戶，乃夥同丙○○、戊○○、丁○○等人於
九十一年七月二十四日下午四時許，趁被告與曾浩鋒至「富祥洗
車場」洗車之際，要被告進入員工休息室內，乙○○即出手毆打
被告頭部、胸部及手部，丙○○則持煙灰缸砸向被告，致被告受
有右手食指第一關節瘀腫、左手腕擦挫傷及左手前臂瘀腫等傷害
。且乙○○於當日確有收受被告交付現金二萬六千元及面額二百
萬元本票一紙。復由丁○○、戊○○帶同曾浩鋒，持被告交付之
提款卡至提款機，由丁○○領取十萬元，翌日（即二十五日），
丁○○再持該提款卡領取十萬元，並均交付乙○○。另甲○○亦
於同年月二十六日匯還被告二十萬元等情，業據上訴人等於被訴
強盜等案件偵、審中坦承在卷，及至本案原審亦不爭執，並有台
灣高等法院台南分院九十六年度重上更(一)字第二四三號判決書在
卷可憑。足認被告於九十一年七月二十四日，確遭乙○○等人毆
打成傷，並交付上開財物。(二)被告於上訴人等被訴強盜案件中固
指稱遭上訴人等分持刀、槍行強，至使不能抗拒而交付財物。而
乙○○等人於警詢則均辯稱係被告主動交付現金、支票，並未以
刀、槍脅迫。然依乙○○等人警詢初訊所示，謝秀琴係向乙○○
借款無法清償，則乙○○理應向謝秀琴催討，豈有強要被告代為
清償之理？且謝秀琴係積欠乙○○六十萬元，被告亦無簽發二百
萬元本票擔保之必要。尤以被告當場既僅有現金二萬六千元，倘
未遭乙○○等人恐嚇或限制行動自由，大可自行前往提領後交付
，何需將提款卡密碼告知曾浩鋒，再由在場之丁○○、戊○○陪
同前往提款，並由乙○○等人於隔日持被告之提款卡再提領十萬
元？足證乙○○等人應有以恐嚇或強脅等方式，致被告非出於自
願交付財物。(三)證人曾浩鋒於警詢及九十一年八月十五日偵訊中
證稱：九十一年七月二十四日下午與被告一同至富祥洗車場，…
…乙○○以拳頭毆打被告，丙○○用煙灰缸丟，未見任何人持槍
或刀，後被告叫我進去拿提款卡，丁○○、戊○○跟我去提款，
並未遭限制行動自由云云。然於同年十月十七日（即第二次）偵
訊中即結稱：案發當日確有看到約一尺長開山刀五、六把、手槍
一把及槍套，乙○○拿手槍、丙○○、丁○○、甲○○、其他二
、三位，除戊○○外，輪流拿開山刀，乙○○將槍抵住被告胸部
，命被告坐下，談及有關錢之問題，丙○○拿煙灰缸砸向被告，
丁○○、乙○○均有毆打被告，並嚇以「若不拿幾百萬元出來，
別想離開」、「是要錢還是要生命」等語，並拿出空白本票讓被
告簽，開山刀係由丙○○以手提袋帶進去，槍係乙○○攜帶至現
場，乙○○拿被告手提袋取出提款卡、存簿、印章、現金二萬六
千元，被告說出提款卡密碼，乙○○囑咐丁○○、戊○○跟我一
同前往領錢，返回洗車場後，乙○○將現金、印章、存摺、本票
扣留，告知被告隔日以現金二百萬元將上開物品換回，始讓被告
和我離開。在警詢及第一次偵訊前，乙○○、丁○○、丙○○曾
撥打電話請託證述時避開強盜部分，因怕遭報復，不敢照實陳述
云云，及至第一審亦證稱：案發時確實有看到槍、開山刀，係開
庭前乙○○告知替其等說情，後檢察官再度傳喚時有告知偽證罪
責任，始陳述實情云云。證人曾浩鋒已明確指證於警詢、第一次
偵訊所證，係因乙○○等人要求，始為規避其等有關持刀、槍部
分之陳述，且曾浩鋒於第一審亦證稱：製作強盜案件筆錄前，乙
○○以電話聯絡三、四十次，一直找我及家人，大部分係談及不
要證述有刀、槍等情，第二次偵訊時，被告並未告知要指證乙○
○有帶刀、槍之類云云。益見曾浩鋒於第二次偵訊中及第一審所
證，並未受到被告指使無疑。參以曾浩鋒於警詢及第一次偵訊中
除未提及乙○○等人持有刀、槍等情外，其餘均與被告指訴大致
相符，自不得以曾浩鋒於第二次偵訊時始稱上訴人等持有刀、槍
，或曾浩鋒係被告之司機，關係密切，即認係受被告所指使。(四)
證人曾浩鋒於第一審證稱：因突然收到列為被告之傳票，去找蔡
瑞祥，得知丙○○電話號碼，係撥電話質疑丙○○為何提告，並
非向其等求情云云。證人蔡瑞祥於第一審亦證稱：曾浩鋒問及為
何變被告，遂告知丙○○電話，由曾浩鋒自行與丙○○等人處理
云云，並有使用者資料查詢、通聯紀錄查詢等件在卷可稽。且曾
浩鋒所涉偽證罪嫌，亦經台灣嘉義地方法院檢察署檢察官為不起
訴處分確定，有台灣高等法院被告前案紀錄表在卷可稽。足見上
訴人等指稱曾浩鋒有以電話向丙○○請求原諒其虛偽作證云云，
要屬無據。(五)證人曾浩鋒及被告於上訴人等被訴強盜案件第一審
所稱，就參與者及人數、上訴人等攜械情形、由何人毆打被告、
何時亮出刀槍、丙○○持煙灰缸傷害是否既遂，所持刀槍型式、
顏色及長短、被告如何拿出現金二萬六千元，簽立面額二百萬元
本票及提款十萬元等部分，所述固有未盡相符。然二人就乙○○
等人出手毆打被告後，取走現金，再由丁○○、戊○○偕同曾浩
峰前去提款，被告並簽發二百萬元本票等基本事實，則屬一致，
自不得據以認定二人所述為不實。(六)刑法所謂恐嚇罪與強盜罪之
區別，前者係以將來之惡害通知被害人，使其生畏怖心，後者係
以目前危害或施用強暴脅迫，至使不能抗拒，除在程度上不同，
亦以被害人已否喪失意思自由為標準。上訴人等被訴強盜案件，
因警方於被告申告犯罪後，未至現場搜索，因而未能扣得被告所
指之槍枝、開山刀等物，且乙○○等人均未坦承犯行，致就上訴
人等是否持有刀、槍，上訴人等及被告各執其詞，該案乃依罪疑
有利被告之證據法則，認乙○○等人並非持有刀、槍強取被告財
物，復以乙○○等人對被告施以傷害、恐嚇而使交付財物，尚未
使被告達完全喪失意思自由之程度，論以乙○○等人恐嚇取財罪
行，亦有該案判決書在卷為憑。足證被告指訴上訴人等涉犯強盜
罪行，尚非全然虛構，僅因無法證明其等係持刀、槍強取財物，
而不論以強盜罪，尚難認被告有誣告乙○○等人之故意。(七)被告
於警詢指稱：甲○○案發後有匯款二十萬元作為和解條件，甲○
○係之後才到現場，丙○○交給他一把開山刀，乙○○叫他將電
動鐵門拉下在外把風，並未直接持開山刀強盜財物等語。而甲○
○於警詢亦供稱：當日確實有至現場，丙○○電話聯絡告知其等
在辦公室處理事情，係丙○○拿現金二十萬元及抄有帳號之紙張
囑咐我匯款，不知何用途云云。可知甲○○於案發時確在富祥洗
車場，並於案發後匯款予被告。參以乙○○既與被告在休息室發
生爭執，丙○○仍通知甲○○到場。被告主觀上因認甲○○與乙
○○等人係屬共同正犯，尚非全然憑空虛構之詞。縱甲○○業經
判決無罪，亦不得據以認定被告有誣告之故意。原判決說明被告
指訴上訴人等有強盜犯行，並非完全出於憑空捏造或全然無因，
自與誣告罪要件不符，而為無罪之諭知，業依卷內資料逐一說明
論斷綦詳，所為論斷核與證據法則並無違背，亦無上訴意旨所指
之違背法令。上訴意旨置原判決所為明確論斷於不顧，對原審調
查、取捨證據及證據證明力判斷之審判職權行使，任憑己見加以
指摘，或就同一證據資料為相異之評價，均難謂為適法之第三審
上訴理由。應認其上訴違背法律上之程式，予以駁回。又被告被
訴涉犯偽證部分，第一審以被告此部分犯罪不能證明而諭知無罪
，業經上訴人等於第二審撤回上訴，此部分已確定在案，併予指
明。
據上論結，應依刑事訴訟法第三百九十五條前段，判決如主文。
中    華    民    國  九十九  年    十    月  二十一  日
                      最高法院刑事第十二庭
                          審判長法官  黃  一  鑫
                                法官  張  春  福
                                法官  林  勤  純
                                法官  陳  國  文
                                法官  張  祺  祥
本件正本證明與原本無異
                                      書  記  官
中    華    民    國  九十九  年    十    月  二十七  日
                                                      K

司法院資訊處製作；財團法人民間司法改革基金會備份。
